【裁判字號】    88,上訴,1518
【裁判日期】    890112
【裁判案由】    妨害自由
【裁判全文】
臺灣高等法院臺南分院刑事判決            八十八年度上訴字第一五一八號   Ｃ
      上  訴  人
      即  被  告  己  ○  ○
右上訴人因妨害自由案件，不服臺灣嘉義地方法院八十八年度訴字第四一號中華民國
八十八年八月三十日第一審判決（起訴案號：臺灣嘉義地方法院檢察署八十七年度偵
字第七○一五、八十七年度偵緝字第一九九號），提起上訴，本院判決如左：
      主      文
上訴駁回。
      事      實
一、己○○（其妻王幸悅為嘉義縣縣議員）於民國（下同）八十七年四月初，居間介
    紹甲○○（按其應稱呼己○○為堂姊夫）向陳阿寶等地主購買坐落嘉義縣六腳鄉
    ○○段六南小段六０七號等七筆土地之耕土，總價以新台幣（下同）三百萬元成
    交，俾供甲○○挖土方販售營利，詎買賣契約書內其中一筆買賣標的坐落同段五
    七○號土地遭刪除，影響甲○○之獲利，甲○○乃要求己○○協助向地主爭取並
    同時辦理其他有關土方開挖之行政手續，並承諾將來賺錢讓己○○分紅，嗣甲○○經己○○指示進行開挖土方，己○○並多次請求甲○○應給予分紅，幾經協調
    後，甲○○同意給與八十萬元充當仲介費，便簽發其妻丙○○○所有之支票二張
    （付款人為嘉義縣新港鄉農會，一張票載日期八十七年九月十九日，面額三十萬
    元，另一張票載日期八十七年九月二十九日，面額五十萬元）給己○○收執，其
    中面額三十萬元之支票已兌現，面額五十萬元之支票則事後轉交由辛○○向他人
    調現，後因開挖耕土之工程遭遇嘉義縣六腳鄉公所及警察人員阻止，未能繼續動
    工，甲○○便與己○○聯絡表示因挖土工作已停工，五十萬元部分不能支付等語
    ，己○○表示知情，並請甲○○暫時休息，詎上開五十萬元之支票故意轉交辛○○向他人調現，屆期跳票後，己○○即透過辛○○多次找甲○○出面處理未果，
    己○○與辛○○乃共同基於非法剝奪人行動自由之概括犯意聯絡，四處查詢甲○○下落，迨於八十七年十一月十四日下午三時許，甲○○在嘉義縣民雄鄉○○路
    大發重機修配場送修機械時，為辛○○尋獲，辛○○乃與有犯意聯絡之庚○○二
    人，於同日下午四時許，強押甲○○至己○○位於嘉義縣新港鄉○○路二二九號
    住處（兼服務處），斯時在家之己○○質問甲○○就五十萬元跳票之餘款如何處
    理，甲○○解釋因土方無法繼續開挖而未能兌現，己○○為催討債務即以加害生
    命之事，向甲○○恫稱：解釋沒用，伊現在就要錢，晚上十一點之前要準備好，
    不然就送去給台中黑道處理，且今天晚上十一時許，不處理妥當，休想活著回去
    ，如被送去台中讓台中兄弟處理的話，最輕也會斷手斷腳等語，致生危害於安全
    ，並要求甲○○打電話回去請妻子丙○○○攜帶存摺前來，甲○○心生畏懼，不
    得已便打電話請其妻丙○○○於當日下午四時三十分許，攜存摺到己○○住處，
    因存摺內無錢，己○○復要求甲○○簽寫挖土機之讓渡書，並要求丙○○○回去
    籌錢，丙○○○於同日晚上八時許攜印鑑再回到己○○住處，便發現甲○○臉上
    已有遭毆傷之痕跡，其後己○○則要求丙○○○聯絡親戚朋友借錢，並對丙○○○恫稱：如不趕快籌錢，要將妳先生送到台中，就會剩下骨頭回來等語，並以此
    方法脅迫丙○○○向親戚籌款，丙○○○乃藉口要返家拿電話簿聯絡，己○○等
    先是不同意丙○○○離開，並剝奪丙○○○之行動自由，隨後己○○乃指派一不
    詳姓名之成年男子開車載丙○○○回家，丙○○○回家後，假藉要在房內找東西
    有隱私為由，要求該男子在臥房外之客廳等候，丙○○○便利用該空檔找出一張
    名片並在背面書寫「快打電話保安隊」藏在手上，於出門時趁該男子不注意之際
    ，將該求救名片塞給當時正在客廳看電視尚未發覺異狀之兒子王駿偉，後於晚上
    約十時許與該男子回到己○○住處，丙○○○之行動自由則一直持續遭受控制，
    並被要求打電話聯絡借錢，當時在場且同有犯意聯絡之辛○○、庚○○及戊○○
    （當晚約十一時許到達己○○住宅，曾於八十六年間因違反麻醉藥品管理條例案
    件，經本院判處有期徒刑四月確定，於八十七年八月十一日易科罰金執行完畢）
    及丁○○（當晚約八時三十分許到達己○○住處）等人，復經由己○○之示意，
    將甲○○拖到廚房內連續加以毆打，甲○○受毆打後，受有頭皮血腫、顏面瘀傷
    及腹部鈍挫傷等傷害，並因受暴身疲力盡而靠牆斜坐在廚房地上，由戊○○在場
    負責看管，丙○○○則被己○○、辛○○、庚○○及丁○○等人控制在客廳中。
    嗣因丙○○○第一次拿存摺離家時有向其子王駿偉表示要至己○○住處，於第二
    次返家將求救名片交給王駿偉時，王駿偉始得知悉案發地點而於八十七年十一月
    十四日晚上十一時許至嘉義縣警察局民雄分局南港派出所報案，經該所轉報嘉義
    縣警察局民雄分局刑事組，由組長乙○○於八十七年十一月十五日凌晨零時二十
    分許，率隊至上揭己○○嘉義縣新港鄉○○路二二九號住處，救出丙○○○與甲○○二人。
二、案經甲○○、丙○○○訴由嘉義縣警察局民雄分局報請臺灣嘉義地方法院檢察署
    檢察官偵查起訴。
      理      由
一、訊據上訴人即被告己○○固坦承有於右揭時間居間介紹甲○○購買耕土，並取得
    面額三十萬元（已兌現）及五十萬元支票兩張之介紹費之事實，惟矢口否認有何
    妨害自由之犯行，辯稱：伊將甲○○交付之面額五十萬元支票，轉給辛○○去調
    現，惟因該支票屆期跳票，辛○○乃找甲○○至其服務處協調，八十七年十一月
    十四日當天因另有約人談事情，所以辛○○與甲○○自己在談，並沒有注意他們
    ，亦未授意辛○○等人毆打甲○○，且當時是向甲○○講說：是你要自己處理或
    是由台中的地主處理等語，並不是對甲○○講說：要送你到台中給黑道處理的話
    ，伊當時是聽到客廳中有爭吵聲，發現辛○○要打甲○○，便幫忙擋開，並叫甲○○到後面廚房，甲○○在後面有無被打，並不知道，當時只要求甲○○夫婦欠
    人家錢要還人家，並未出言恐嚇，亦未派人跟丙○○○回家，辛○○於取得五十
    萬元支票向他人調現，因甲○○故意不使兌現，辛○○因而對甲○○心生不滿乃
    人情之常，且警方於訊問辛○○與被害人夫婦是何關係？有何『仇隙』？顯見警
    方於辦案時即有先入罪之故意云云；上訴人即被告辛○○、庚○○二人固坦承於
    八十七年十一月十四日下午三時許，偕同甲○○至己○○服務處，惟均否認有何
    妨害自由犯行，被告辛○○辯稱：因甲○○所簽發面額五十萬元支票跳票，當天
    在大發重機修配場看見甲○○，乃要求甲○○至己○○家中談解決方法，處理過
    程中有發生口角，並動手打甲○○，但並無妨害甲○○自由之行為云云。被告庚○○則辯稱：其本來與辛○○相約看電影，嗣巧遇甲○○，始與辛○○及甲○○
    至己○○服務處，當時己○○、辛○○等有很多人在場，一直到警察到現場時，
    均在己○○服務處，甲○○如何被打並不知情云云；上訴人即被告戊○○及丁○○二人亦均否認有何妨害自由犯行，被告戊○○辯稱：其係喝完喜酒後，約於當
    天晚上十一時許，才到己○○服務處，當時有辛○○、庚○○、丁○○、己○○
    、甲○○及丙○○○在場，並沒有動手打甲○○，且未看管甲○○，伊當時係在
    廚房吃麵云云；被告丁○○則辯稱：其於當天晚上八時三十分許至己○○住處，
    當時辛○○、己○○及庚○○均在場，甲○○坐在沙發上，其一直在前面的辦公
    室，不清楚發生何事云云。
二、惟查：
（一）右揭事實，業據被害人甲○○、丙○○○於警訊及檢察官偵訊時指述綦詳（甲○○所述見警局卷十二頁至第十四頁、偵卷第十八至二十一頁、第二十五頁背
      面，丙○○○所述見警局卷第十五頁至第十七頁、偵查卷第二十一頁背面至第
      二十三頁、第二十五頁背面），互核其等之指述悉相符合，並經證人王駿偉於
      原審到庭證稱：其母親丙○○○確實將載有「快打電話保安隊」名片交給他求
      救等語（見原審卷第一七九頁），復有求救名片一紙（見偵查卷地三十五頁）
      、被害人甲○○之驗傷診斷書一份（見警局卷第二十四頁）及甲○○被救出後
      所拍攝之照片四幀附卷可稽（見警局卷第二十九頁、第三十頁），並有扣案被
      害人甲○○當時所穿被被告毆打後沾有血跡之上衣一件附卷可佐；且證人即民
      雄分局刑事組組長乙○○於偵查中證稱：八十七年十一月十五日凌晨零時許，
      刑事組組員與伊聯絡說有人被擄人勒贖，係由南港派出所所受理，經查證後說
      係報案人王駿偉之父母可能在己○○家，伊就先帶二名偵查員趕赴現場，到場
      時客廳內有辛○○、庚○○、丁○○、己○○及丙○○○等人在場，伊即向己○○詢問甲○○有無在該處，己○○不答，問幾次後，丙○○○即說人在裏面
      ，伊就跟己○○講要進去看看，丙○○○起身帶伊等到廚房，門打開時，發現
      甲○○坐在地上斜靠在牆壁上，戊○○就面對面坐在甲○○前面的椅子上，伊
      先查證戊○○之身分後，且甲○○臉上有傷已經腫起來，伊要將甲○○扶起來
      時，甲○○已站不起來，伊等便將甲○○帶出來，問係何人出手打他，甲○○
      說在場的庚○○、辛○○、戊○○及丁○○四人打他，伊等支援警力到場後，
      便將庚○○等人帶回警局等語（見偵查卷第二十三頁反面、第二十四頁），復
      於本院到庭亦為相同之證述（見本院八十八年十一月三十日訊問筆錄），再觀
      諸卷附之驗傷診斷書及甲○○被救出後所拍攝之四幀照片，甲○○所穿著之上
      衣衣袖完全破裂，臉部、胸部及手臂多處瘀青嚴重浮腫，明顯係遭人圍毆及多
      次毆打所致。又被害人甲○○自八十七年十一月十四日下午四時許至翌日凌晨
      零時二十分經警救出為止，其期間長達八個多小時，而被告己○○則自始在家
      ，加以本件與甲○○存有債務糾紛之人僅係被告己○○（詳後述），則就常理
      言，與屋主存有債務糾紛之被害人在屋主住屋長時間遭留置並多次毆打成傷，
      且被發現時係倒靠在屋主廚房地上遭人看管，如謂全程在場之屋主毫不知情而
      與本案無涉，實與事理相悖，亦即被告己○○與本案應有相當之牽連。況依證
      人乙○○之證述，可知被害人甲○○被救出當時，已係凌晨半夜，且因長時間
      遭留置施暴之故，無法站立，而其妻丙○○○亦同在現場，加以被害人與被告
      己○○彼此間復有親戚關係，則衡諸常情，被告己○○或被害人丙○○○理應
      迅將被害人甲○○帶離現場送醫或在屋內提供適當場所予以照護，實無可能任
      令被害人甲○○倒靠在廚房地上並由人看管監視，而丙○○○則自己坐在客廳
      之沙發上不敢離開，顯見被害人二人所指稱其二人有遭在場之被告己○○等人
      恐嚇並限制行動自由而不敢離開等語，確屬實情。
（二）雖被害人甲○○於寫給本院信函稱：「由民雄回到新港的時候，是我自己開車
      去，．．．到理事長家之後因理事長在談事情，就先在客廳坐，我就先跟辛○○談債務的問題如何處理，等有結論之後我就叫我太太拿電話簿來找我朋友的
      電話（跟他借支票），由於一時聯絡不到，時間拖長，引起糾紛辛○○出手打
      我，被理事長架開，後來我太太到場時，看到我身上有傷，一時緊張害怕才會
      報警，但綜觀此事乃純屬誤會，理事長乃是我的長輩，在此事件當中擔任的角
      色是調姐人，事因出自於辛○○與我之間之五十萬元票據糾紛，在調解過程之
      中，時間拖長，因為我一時連絡不到我朋友，加上言語衝突，才會發生打假，
      實際上乃單純的債務糾紛，被告等並無控制我行動上自由，一切純屬誤會」云
      云，與前開所述，顯有不同，惟經告訴人甲○○於事後到庭供述「該信函是被
      告寫好草稿叫我照寫的，他是我堂姐夫，我不想告他，也不想追究事情，我褡
      應替他說好話，以便能好好做事，我在警偵訊所述實在」等語，於本院亦為相
      同之證述（見本院八十八年十一月三十日訊問筆錄），是尚難以前開信函為被
      告有利之證據。參之被告己○○於偵查中供承：「我有介紹甲○○向陳阿寶買
      耕地，當時有談好要給我仲介費，他最後有開兩張支票共八十萬元，說是要給
      我仲介費，其中有三十萬元的支票有兌現，五十萬元未兌現」、「甲○○給我
      的五十萬元支票我拿給辛○○去借人轉現金，辛○○是向一位姓朱的調現，至
      於辛○○拿那張支票是請他去調的或是他個人須要錢借去調現瑳已忘記」等語
      （見偵查卷第一一０頁正反面、第一一二頁正反面）；而被告辛○○於偵查中
      亦供承：是己○○拿五十萬元支票給我去借錢，是己○○說要拿票去換錢等語
      （見偵查卷第一三二頁背面），綜觀前開各情，被告己○○供承被害人甲○○
      尚欠其八十萬元，而係被告己○○拿甲○○所簽發五十萬元之支票要被告辛○○去調現，顯見係被告己○○與被害人甲○○間之糾紛，復迭據被害人甲○○
      供陳係與被告己○○有前開支票之債務糾紛，與被告辛○○無債務關係，是被
      告己○○辯稱：「辛○○於取得五十萬元支票向他人調現，因甲○○故意不使
      兌現，辛○○因而對甲○○心生不滿乃人情之常」云云，及前開信函所述係與
      辛○○債務糾紛，顯非實在，亦足見被害人甲○○所述係依被告所寫草稿抄錄
      應數可採。又被告己○○辯稱：「警方於訊問辛○○與被害人夫婦是何關係？
      有何『仇隙』？顯見警方於辦案時即有先入罪之故意」云云；然查警方係於先
      問被害人甲○○及丙○○○之後，因被害人等之供述對於被告辛○○不利，始
      問該語，讓被告澄清是否因與被害人有『仇隙』而故意陷害，反係警方讓被告
      有利之供述，被告己○○以此語即認警方故意羅織入罪，顯有誤解，且觀之被
      害人甲○○、丙○○○於檢察官之偵訊中所供述情節尚比警訊時所供為詳盡自
      明（見偵查卷第十八頁至第二十三頁、第二十五頁背面）。
（三）被告己○○與被害人甲○○彼此間因介紹購買耕土之故，雙方存有仲介費未付
      清之糾紛等情，已為其二人所是認，並有耕土買賣契約影本一份（見偵查卷第
      四十九頁、第五十頁）、新港農會票號ＦＡ0000000號及000000
      0號支票存根影本二紙在卷足憑（見偵查卷第三十七頁、第三十八頁），且被
      告辛○○於原審審理時，亦供稱被害人甲○○並未向其借款，該五十萬元支票
      係被告己○○轉交給他調現等語（見原審卷第四十八頁、第一六九頁），徵諸
      前述被告己○○於偵查中供稱：甲○○交給伊之五十萬元支票，伊拿給辛○○
      去借人轉現金，至於該支票係伊個人請辛○○去調現或是由辛○○個人需要用
      錢借去調現的，伊已忘記了等語（見偵卷第一一二頁背面），足認被告辛○○
      於警訊及偵查中辯稱：本案起因係甲○○於八十七年九月初向伊借了五十萬元
      ，言明一個月還錢而未還，伊約甲○○在己○○家商談調解債務之事情云云（
      見警局卷第三頁、偵查卷第七頁），為不實在。顯見本件真正與被害人甲○○
      有金錢糾紛之人係被告己○○，而非被告辛○○。
（四）按共同正犯間，非僅就其自己實施之行為負其責任，並在犯意聯絡之範圍內，
      對於他共同正犯實施之行為，亦應共同負責。又共同正犯之意思聯絡，原不以
      數人間直接發生者為限，即有間接之聯絡者，亦包括在內；而意思之聯絡並不
      限於事前有所謀議，即僅於行為當時有共同犯意之聯絡者，亦屬之，且其表示
      之方法，亦不以明示通謀為必要，即相互間有默示之合致，亦無不可。本件被
      告戊○○確係於喝完喜酒後，約於當天晚上十一時許離開，隨即前往己○○住
      處；被告丁○○則係當晚約八時三十分許至己○○住處等事實，固據證人陳廷
      彰及黃仁杰二人於原審到庭證述屬實（見原審卷第八十五頁、第一一０頁），
      惟衡諸常理，被告戊○○當晚既係參加他人宴客，豈可能甫離去宴客場地，隨
      即至己○○服務處廚房吃點心？又豈可能僅戊○○一人在他人廚房內食用點心
      之理？況到場查獲之警員黃優信於原審證述：聽甲○○蔡後面哀叫，我門進去
      看，發現廚房有戊○○及甲○○，甲○○被打得遍體鱗傷，戊○○當時沒東西
      等語（見原審卷第一三六頁），核與證人乙○○前述所證相符。從而，被害人
      甲○○、丙○○○指稱其等均有參與毆打甲○○，並由戊○○在廚房中看守甲○○等情，應堪採信，雖其等到達己○○服務處之時間較晚，惟其等既於妨害
      自由行為繼續中加入，依首揭說明，自屬共同正犯甚明。
（五）證人蔡長宏、林清峰二人雖於原審到庭證稱：八十七年十一月十四日晚上均有
      到己○○住處調解有關蔡長宏倒會事件，蔡長宏約於當晚六時三十分許至己○○住處，林清峰則係於當晚八時三十分至九時許至己○○住處等語，惟林清峰
      於原審證稱：約十點多離開等語（見原審卷第八十四頁正反面）；蔡長宏亦陳
      稱：在服務處內有看到甲○○，約於當晚十時四十分許，因看到他們在吵架而
      離去等語（見原審卷第八十四頁、第八十五頁），故上開證人僅得證明當晚確
      有其他人出入己○○服務處而已，縱然證人蔡長宏到庭證稱：甲○○確係坐在
      沙發上休息云云，但甲○○係因懾於其等之言語恫嚇，而被迫帶至己○○服務
      處，並命其妻黃蔡玲玉想辦法向他人調借資金，是其行動自由顯已遭受剝奪無
      疑，縱使丙○○○在籌措資金過程中，未立即向警局或其他單位求援，仍不影
      響被告等犯罪行為之成立。又甲○○遭剝奪行動自由過程中並非持續遭受毆打
      ，且上開證人於十時四十分以前離去，甲○○、丙○○○二人則係遲至八十七
      年十一月十五日凌晨零時二十分許，始獲救援，而在證人蔡長宏於十點四十分
      離去後，至警方到場時，在此一點多中期間僅被告等人及被害人二人在場外，
      並無他人在場，何以被告己○○不知情，復依證人乙○○前開所證於警方到現
      場問被告己○○問被害人甲○○是否在此，問數次均不予置理等情，是被告所
      辯不知情，顯係識卸之詞。被告己○○以證人蔡長宏、林清峰二人為證，揆諸
      前述，上開人本身又有其他事件正在調解，則其等顯未目睹全程甚明，故難憑
      上開證人之證詞，遽為有利被告之認定，併此敘明。
    綜上所述，足證被告己○○等五人所辯均係畏罪卸責之詞，事證明確，其等犯行
    均堪認定。
三、核上訴人即被告等五人所為，均係犯刑法第三百零二條第一項以非法方法，剝奪
    他人行動自由罪，又按刑法第三百零二條之妨害自由罪，原包括私禁及以其他非
    法方法剝奪人之行動自由而言，所謂非法方法，當包括強暴、脅迫等情事在內，
    本件妨害自由過程中，造成被害人甲○○之輕傷，應為強暴脅迫之當然結果，不
    另論罪；又被告辛○○與庚○○二人強押甲○○至己○○服務處，剝奪其行動自
    由，並於剝奪甲○○、丙○○○行動自由行為持續中，向其等恫稱：要將甲○○
送去台中，讓台中兄弟處理，最輕也會斷手斷腳等語，此項行為自屬包含於妨害
    行動自由之同一意念之中，縱其所為，合於刑法第三百零五條恐嚇危害安全之情
    形，仍應視為剝奪行動自由之部分行為，而不另論罪（最高法七十四年台上字第
    三四○四號判例意旨可資參照），公訴人認被告等另涉犯刑法第三百零五條恐嚇
    危害安全罪云云，容有誤會，又被告五人與陪同控制丙○○○行動自由之一名不
    詳姓名成年男子彼此間有犯意聯絡及行為分擔，均為共同正犯。其等剝奪甲○○
    與丙○○○行動自由之行為，時間緊接，手段及構成要件亦相同，顯係基於概括
    之犯意為之，均為連續犯，應依刑法第五十六條規定論以一罪，並加重其刑。末
    查被告戊○○曾於八十六年間因違反麻醉藥品管理條例案件，經原審法院判處有
    期徒刑四月確定，於八十七年八月十一日易科罰金執行完畢，有本院被告全國前
    案紀錄表在卷可查，其於刑之執行完畢後五年以內，再犯本罪，為累犯，應依刑
    法第四十七條規定加重其刑，並遞加重之。
四、原審以被告罪證明確，因以適用刑法第二十八條、第五十六條、第三百零二條第
    一項、第四十七條，罰金罰鍰提高標準條例第一條前段等規定，並審酌被告己○○、辛○○為要求甲○○解決五十萬元支票跳票所受之損失，不思以正途謀求解
    決，竟以押人之方式逼迫清償，及其犯罪之動機、目的、手段、其品性及智識程
    度，及被告庚○○、戊○○、丁○○等人涉案之程度、犯罪所生之危害及犯罪後
    之態度，被告己○○並已與偵查中與被害人達成和解等一切情狀，就被告己○○
    、勝辛○○各量處有期徒刑五月，被告庚○○量處有期徒刑四月，被告丁○○、
    戊○○各量處有期徒刑三月，本院經核原判決認事用法俱無不合，量刑亦稱妥適
    ，被告等上訴意旨否認犯罪，空言指摘原判決不當，並無可取，為無理由，應予
    駁回。至於被告己○○聲請宣告緩刑，惟查本件依情節即係被告己○○所主導，
    揆諸上情，自不宜宣告緩刑，併此敘明。
據上論斷，應依刑事訴訟法第三百六十八條，判決如主文。
本案經檢察官吳忠賢到庭執行職務。
中    華    民    國      八十九      年      一      月      十二      日
                                  臺灣高等法院臺南分院刑事第一庭
                                      審判長法官  鄭    文    肅
                                            法官  王    浦    傑
                                            法官  楊    明    章
右正本證明與原本無異。
如不服本判決，應於判決送達後十日內向本院提出上訴狀，其未敘述理由者並應於提
出上訴狀後十日內向本院補提理由書（應附繕本)。
                                      法院書記官  易    慧    玲
中    華    民    國      八十九      年      一      月      十三      日
附錄：本判決論罪科刑法條：
刑法第三百零二條：
私行拘禁或以其他非法方法，剝奪人之行動自由者，處五年以下有期徒刑、拘役或三
百元以下罰金。
因而致人於死者，處無期徒刑或七年以上有期徒刑，致重傷者，處三年以上十年以下
有期徒刑。
第一項之未遂犯罰之。


司法院資訊處製作；財團法人民間司法改革基金會備份。
